臺灣板橋地方法院民事判決　　　　　　　　96年度建字第25號
原　　　告　寶緯工業股份有限公司
法定代理人　戊○○
訴訟代理人　徐松龍律師
複代理人　　丙○○
被　　　告　漢宇營造有限公司
　　　　　　　　　　　樓
法定代理人　丁○○
　　　　　　　　　　　號3樓之.
訴訟代理人　謝協昌律師
複代理人　　林玠民律師
　　　　　　陳雲惠律師
　　　　　　乙○○
上列當事人間請求給付工程款事件，經本院於民國96年10月15日
言詞辯論終結，判決如下：
    主  文
被告應給付原告新臺幣壹佰拾陸萬玖仟陸佰伍拾元及自民國
九十六年四月十三日起至清償日止，按週年利率百分之五計算之
利息。
被告應將如附表所示之支票一紙返還原告。
原告其餘之訴駁回。
訴訟費用由被告負擔十分之六，餘由原告負擔。
本判決第一項於原告以新臺幣肆拾陸萬元為被告供擔保後，得假
執行；但被告如於執行標的物拍定、變賣或物之交付前，以新臺
幣壹佰拾陸萬玖仟陸佰伍拾元為原告預供擔保，或將請求標
的物提存，得免為假執行。
本判決第二項於原告以新臺幣陸拾捌萬陸仟元為被告供擔保後，
得假執行；但被告如於執行標的物拍定、變賣或物之交付前，以
新臺幣貳佰零伍萬捌仟元為原告預供擔保，或將請求標的物提存
，得免為假執行。
原告其餘假執行之聲請駁回。
    事實及理由
一、本件原告起訴主張：兩造前就台電福營D/S 新建工程之帷幕
    牆及鋁窗工程（下稱系爭工程）於民國92年11月24日定有工
    程合約，第6 條付款辦法約定以：每30天估驗一次，依實作
    數量計價；工程數量：實作實算。查原告施作完成後，於95
    年5 月4 日最後一次計價請款，請款金額依實作數量計算後
    ，共計新台幣 (下同)3,493,038 元 ，詎被告迄未給付上揭
    工程款，且原告依系爭工程合約第6 條約定，交付被告如附
    表所示之履約保證金支票一紙，系爭工程業已完工，被告自
    應將該支票返還原告。為此，依據民法第505 條及系爭承攬
    契約之法律關係，請求被告如數給付，並聲明(一)被告應給付
    原告3,493,038 元，及自起訴狀繕本送達翌日起至清償日止
    按年息5%計算之利息。(二)被告應將如附表所示之支票一紙返
    還原告。(三)原告願供擔保請准宣告假執行。
二、被告則抗辯：
  (一)兩造確有就系爭工程簽訂工程合約，系爭工程業已完工，被
    告尚有工程款3,493,038 元未支付原告，及有如附表所示之
    履約保證金支票一紙未返還原告。惟因原告就系爭工程做輟
    無常，且有嚴重履約遲延之情事，依系爭工程合約所約定之
    逾期罰則，及兩造所約定之逾期懲罰性違約金約定，被告得
    向原告主張罰款及違約金合計高達16,987,080元。因此被告
    就此一主張與原告本件請求相互抵銷，理由如後：
  1.被告於92年11月24日將系爭工程分包予原告施作，依兩造於
    93年12月2 日所召開之工程施工協調會中所作成之會議結論
    第1 、2 點規定，原告應於93年12月30日完成南西向版面之
    帷幕牆安裝、於93年12月19日完成屋頂部分版面之帷幕牆安
    裝，並應於94年1 月7 日完成北向版面之帷幕牆安裝。由於
    原告已嚴重履約遲延，於會後，被告為慎重起見，亦以存證
    信函要求原告應恪遵前揭會議結論約定期程完工。豈料原告
    竟因設計規劃能力欠佳，以及人力不足，不僅繪製圖面期程
    延宕，且陸續施工均發現工程品質不良，甚至多次拆除重做
    ，因此嚴重拖延工程進度，遲至94年5 月7 日始完成帷幕牆
    安裝作業，故原告有嚴重履約遲延情事。
  2.依兩造系爭工程合約書第17條逾期罰則規定：乙方（即原告
    ）如不能按照所約定期限開工、竣工，除經甲方（即被告）
    認可准予延長之日數不計外，每遲誤1 日，應支付甲方按本
    工程總價千分之3 計算之違約金給甲方。依前開兩造所共同
    簽署之工程施工協調會會議記錄會議結論第4 點規定「四、
    廠商若未依上述進度完成，每逾一日罰款千分之三」。如前
    所述，原告本應於94年1 月7 日施做完成，卻遲至94年5 月
    7 日始完工，總逾期天數達120 天（94年1 月8 日起至94年
    5 月7 日止），而本案總工程款為10,889,154（即總金額加
    上追加工程款），每遲誤1 日，應支付甲方按本工程總價千
    分之3 ，因此被告得依系爭工程合約第17條及上開會議結論
    之規定向原告請求3,920,095 元（10,889,154×3/1,000 ×
    120） 之違約金。
  3.再依兩造所簽訂系爭工程合約中所特別約定之「鋁門窗工程
    附註規範」第10條「逾期罰款」規定，乙方（即原告）如不
    能按照所約定期限開工、竣工，除經甲方（即被告）認可准
    予延長之日數不計外，每遲誤1 日，應支付甲方按本合約總
    價1%計算之懲罰性違約金給甲方。由前開規定可知，倘原告
    未能依契約約定之工程期限完工者，每遲誤1 日，應支付按
    本合約總價1%計算之懲罰性違約金。如前所述，原告逾期完
    工之天數多達120 天，而本案總工程款為10,889,154元（即
    總金額加上所扣工程款），每遲誤一日，應支付甲方按本工
    程總價1%計算之懲罰性違約金，因此被告得依前揭工程合約
    附註規範第10條之規定向原告請求13,066,985元（10,889,
    154 ×1/100 ×120 ）之懲罰性違約金。
  4.由前開說明可知，被告本得向原告請求逾期違約罰款3,920,
    095 元以及懲罰性違約金13,066,985元，合計被告得向原告
    請求逾期罰款及懲罰性違約金為16,987,080元。
　(二)由於原告所負責施作之帷幕牆工程為台電福營D/S 新建工程
    之要徑作業，因此倘因原告之工程期間遲延，將造成被告其
    他進行之電纜涵洞工程、散熱器圍牆之結構體及裝修工程、
    散熱器基礎之結構體工程、全工區接地系統工程、全工區污
    水系統工程、全工區給排水工程、全工區監控及電信工程、
    搬運道工程等施作期程均受到長短不一之影響，造成其他工
    程之延宕，為了避免造成全部工程過於嚴重之遲延情事，雙
    方乃就工程遲延之情事做出多次規範，並明定倘工程逾期時
    ，對於原告將負擔包括逾期罰款及逾期懲罰性違約金等違約
    之法律效果，原告亦一再保證決不會拖延工程進度。豈料原
    告仍因設計規劃能力欠佳以及人力不足等因素從繪製圖面期
    程延宕乃至於施作進度不良，更於多次因施作工程品質不良
    ，而拆除重作，造成工程進度嚴重遲延，更因此造成被告於
    原告逾期完工後為了避免其他工程進度嚴重落後而遭被告之
    定作人處分，因此亦付出數百萬元之聘請工人加緊趕工之鉅
    額趕工之支出，故被告依約請求原告給付16,987,080元之逾
    期罰款及懲罰性違約金不僅於法有據，亦與理相符。所以被
    告本得以前開請求權與原告之工程款請求權主張抵銷。抵銷
    之後原告不僅已無請求權，被告尚得向原告請求13,494 ,04
    2 元。原告明知理虧，於完工後經與被告協調後即承認前開
    債務之發生，亦同意被告前揭抵銷之主張，豈料原告今日竟
    仍提出本件訴訟，實甚無理，被告除為前揭抵銷之抗辯外，
    亦將另向原告起訴13,494,042元之逾期罰款及懲罰性違約金
    。為此，聲明請求駁回原告之訴。
三、兩造不爭執之事實：
　(一)兩造於92年11月24日就系爭工程定有工程合約，被告尚有3,
    493,038 元之工程款未支付原告，及有如附表所示之履約保
    證支票一紙未返還予原告。
　(二)被告所提「漢宇營造有限公司工程施工協調會議記錄」（被
    證一）為真正。
　(三)原告於94年5 月7 日始完成系爭工程。
四、本件爭點與本院判斷：
  (一)兩造就系爭工程有無約定完工期限？
    查系爭工程係被告分包予原告施作，兩造92年11月24日簽訂
    工程合約書，於該合約書第3 條就完工日期僅約定：「配合
    工地進場施工」，有該工程合約書影本附卷可稽（原證一）
    ，被告對系爭工程合約書之真正並不爭執，堪認兩造原就系
    爭工程並未約定確定期限。然被告抗辯：兩造已另於93年12
    月2 日協議原告應於94年1 月7 日完成系爭工程，並提出兩
    造所共同簽署之93年12月2 日被告公司工程施工協調會議紀
    錄影本為證（被證一）。原告對該會議記錄之真正不爭執，
    而依該會議紀錄之會議結論欄第1 、2 項記載：「12/30 南
    西向版面安裝完成、12/19 屋頂部分版面安裝完成、1/ 7完
    成北向版面安裝，1/19工地拆架完成，1/25所有收邊版完成
    。」，足認兩造確已另就系爭工程，約定原告應於94年1 月
    7 日完成系爭北向版面之安裝工程，意即原告就系爭給付係
    有確定期限。故原告於94年5 月7 日始完成系爭工程，已逾
    期120 日，應屬給付遲延。
  (二)原告於94年5 月7 日始完成系爭工程，應否負遲延責任？
  1.本件兩造雖已另協議原告應於94年1 月7 日完成系爭工程，
    惟按民法第230條規定：「因不可歸責於債務人之事由，致
    未為給付者，債務人不負遲延責任。」；又「債務人之給付
    兼需債權人之行為始能完成者，倘債權人拒為此協力，即應
    負受領遲延之責，債務人於此受領遲延狀態終了前，未能完
    成給付，係因不可歸責於自己之事由所致，依民法第230 條
    之規定，自不負給付遲延責任。」（最高法院86年度台上字
    第580 號裁判要旨參照）。依兩造92年11月24日簽訂之系爭
    工程合約第3 條就完工日期約定：「配合工地進場施工」，
    故原告就系爭工程之施作時期，確需配合被告系爭工地現場
    之進度始能進場施工。而原告主張：系爭工程之主體建物部
    分，於94年1 月10日時北向一樓外牆部分尚未灌漿，故原告
    無法依上開會議結論進行北向版面安裝施作等情，業經證人
    己○○到庭證稱：「我是原告之前的員工，本件與原告是上
    下游包商的關係。... 北向造形建築物還沒有弄好，我無法
    完成北向版面安裝，我們無法在預定時間完成，因為被告拖
    到工期，被告的建築物還沒有拆模板，所以我們無法進場施
    作鋁板的安裝，我們一直在那邊，等待被告弄好，約94年1
    月初拆模之後我們才施工，被告沒有拒絕原告安裝施工人員
    進場施工，只是因為沒有拆模，所以沒有施作，我們就先作
    其他向的工作。拆模之後還要到現場丈量製圖，製作板件材
    料，做完後才可以去安裝。拆模到安裝的準備時間約二十天
    到一個月左右。... （問：拆模之前是否可先做現場丈量製
    圖，製作板件材料？）不可以，因為建築物跟建築圖差很多
    。... （問：北向一月初再進場施工，原本通知何時工作？
    ）比原本通知工作的時間差約二個星期。」等語；證人甲○
    ○則到庭證稱：「證人己○○所言實在。原來的結構一、二
    樓北向圓弧原來沒有灌漿，後來協調的時候要灌漿，但是被
    告到94年1 月初才灌漿拆模完成，所以一月初我們才能現場
    丈量製圖，製作板件材料，當時我是原告公司的設計人員，
    現場丈量製圖，製作板件材料加工圖是由我負責。我們備料
    的地方因為被告在整地，所以我們無法拿到備料，有阻礙到
    時間約一星期左右。（問：整地時間？）94年2 月份左右。
    ... 建築物外圍被告開挖水溝，吊車無法靠近，我們無法吊
    料施作，二、三周內斷斷續續都有阻礙到。」等語。是足認
    被告承包之系爭工程，確有因未能如期完成灌漿、拆模，致
    影響原告進場施工日期之情形。參以，依本院向台灣電力股
    份有限公司輸變電工程處北區施工處所調取之被告向台灣電
    力股份有限公司所承包系爭福營D/S 新建工程93年12月起至
    完工日止之監工日報、施工照片、結算驗收證明書等資料，
    其中94年1 月26日之監工日報（工程日報表）記載：工作項
    目「外牆鋁帷幕牆」之施工記要（工作概要）為「北向及西
    向鋁版安裝」。而該日以前之監工日報則無任何關於北向鋁
    版安裝工作已開始施工之記載，可認原告係於94年1 月26日
    始開始就北向鋁版實施安裝工程，與證人己○○前開證稱：
    「約94年1 月初拆模之後我們才施工，... 只是因為沒有拆
    模，所以沒有施作，我們就先作其他向的工作。拆模之後還
    要到現場丈量製圖，製作板件材料，做完後才可以去安裝。
    拆模到安裝的準備時間約二十天到一個月左右。」之期間大
    致相符。則原告於94年1 月25日以前未能進場施作系爭工程
    ，應可認係因不可歸責於原告之事由，致原告未為給付，依
    民法第230 條規定，原告自不負遲延責任。
  2.再查，兩造係於93年12月2 日協議原告應於94年1 月7 日完
    成系爭工程，故自協議之日起至約定完工期限之日止，約定
    之施工期間共計37天（93年12月2 日起至94年1 月7 日止）
    ，則93年12月2 日原告故因被告尚未灌漿拆模而無法進場為
    任何北向鋁版安裝之施工行為，然其於94年1 月26日既已進
    場開始施工後，至遲亦應於約定之37日期限內，即94年3 月
    3 日以前，完成系爭工程之安裝。惟原告遲至94年5 月7 日
    始完工，已逾期65天（94年3 月4 日起至94年5 月7 日止）
    ，就該逾期65天部分，原告無法舉證證明係因不可歸責於原
    告之事由所致，依法自應負遲延責任。
  (三)被告主張因原告給付遲延，應給付被告逾期違約罰款3,920,
    095 元以及懲罰性違約金13,066,985元，合計16,987,080元
    是否有理由？
  1.按系爭工程合約書第17條雖有逾期罰則之規定，即原告如不
    能按照所約定期限開工、竣工，除經被告認可准予延長之日
    數不計外，每遲誤1 日，應支付被告按工程總價千分之3 計
    算之違約金。另依系爭工程合約之「鋁門窗工程附註規範」
    第10條「逾期罰款」規定，原告如不能按照所約定期限開工
    、竣工，除經被告認可准予延長之日數不計外，每遲誤1 日
    ，應支付被告按合約總價1%計算之懲罰性違約金。然兩造嗣
    後於93年12月2 日已另行協議系爭工程之完工期限，並約定
    原告若未依該協議之進度完成，每逾1 日罰款千分之3 ，有
    前開被告公司工程施工協調會會議記錄會議結論第4 點規定
    在卷可參（被證一）。是兩造嗣後於93年12月2 日既已就原
    告逾期完工之違約金另為約定，則本件被告自僅得依該93年
    12月2 日之協議，向原告請求違約金。而被告主張系爭工程
    之總工程款為10,889,154（即總金額加上追加工程款）一節
    ，與原告所提請款單（原證二）記載相符，且原告並未爭執
    ，可信為真。則依兩造上開93年12月2 日之協議，計算本件
    原告遲誤65天，被告得請求之違約金應為2,123,385 元（10
    ,889,154 ×3/1,000×65=2,123, 385） （元以下四捨五入
    ），故被告抗辯其得向原告請求之違約金，於逾2,123,385
    元部分，即屬無據。
  2.另按「約定之違約金額過高者，法院得減至相當之數額，為
    民法第252 條所明定，此規定乃係賦與法院得依兩造所提出
    之事證資料，斟酌社會經濟狀況並平衡兩造利益而為妥適裁
    量、判斷之權限，非謂法院須依職權蒐集、調查有關當事人
    約定之違約金額是否有過高之事實，而因此排除債務人就違
    約金過高之利己事實，依辯論主義所應負之主張及舉證責任
    。況違約金之約定，為當事人契約自由、私法自治原則之體
    現，雙方於訂約時，既已盱衡自己履約之意願、經濟能力、
    對方違約時自己所受損害之程度等主、客觀因素，本諸自由
    意識及平等地位自主決定，除非債務人主張並舉證約定之違
    約金額過高而顯失公平，法院得基於法律之規定，審酌該約
    定金額是否確有過高情事及應予如何核減至相當數額，以實
    現社會正義外，當事人均應同受該違約金約定之拘束，法院
    亦應予以尊重，始符契約約定之本旨。倘債務人於違約時，
    仍得任意指摘原約定之違約金額過高而要求核減，無異將債
    務人不履行契約之不利益歸由債權人分攤，不僅對債權人難
    謂為公平，抑且有礙交易安全及私法秩序之維護。」（最高
    法院93年度台上字第909 號裁判要旨、92年度台上字第274
    7 號裁判要旨參照）。本件原告另主張：被告並未因原告未
    能於94年1 月7 日完成系爭北向面版安裝工程而受有損害一
    節，為被告所否認，並辯稱：被告向台灣電力股份有限公司
    所承攬之系爭工程，其施工期間係以固定天數且方式以日曆
    天計算，故合約完工日期不變。由於系爭原告分包之帷幕牆
    工程為本工程之要徑作業，因其工期拖延勢必影響後續其他
    要徑工程之進度，惟於完工日期不變之情況下，後續要徑作
    業必須增加施工費用加班趕工，影響之施工項目計有：電纜
    涵洞工程、散熱器圍牆之結構體及裝修工程、散熱器基礎之
    結構體工程、全工區接地系統工程、全工區污水系統工程、
    全工區給排水工程，全工區監控及電信工程，搬運道工程等
    ，以上因趕工增加之費用計3,511,745 元（被證五），因逾
    期違約罰款及逾期懲罰性違約金計16,98 7,080 元（被證四
    統計表）等語。然就其中逾期違約罰款及逾期懲罰性違約金
    計16,987,080元部分，為原告所否認，並提出台灣電力公司
    工程結算驗收證明書影本為據，主張被告並未因原告未能於
    94年1 月7 日完成系爭分包之北向面版安裝工程，而致全部
    工程進度有所逾期，進而遭台灣電力股份有限公司逾期罰款
    。上開驗收證明書影本即為本院前開向台灣電力股份有限公
    司輸變電工程處北區施工處所調取之被告向台灣電力股份有
    限公司所承包系爭福營D/S 新建工程之結算驗收證明書資料
    （見本院卷(一)第96頁），依該證明書記載，被告承包該工程
    履約逾期天數為0 天，應計違約金天數亦為0 天，故被告抗
    辯其因原告逾期，致遭台灣電力股份有限公司逾期違約罰款
    及逾期懲罰性違約金合計損失16,987,080元，自不足採。而
    就被告抗辯其因原告逾期，致需趕工增加之費用計3,511,74
    5 元部分，則據被告提出部分單據為證（被證五），原告並
    未爭執，亦未主張並舉證本件約定之違約金額有過高而顯失
    公平之情形，是依上開最高法院裁判要旨，本院認被告本件
    得向原告請求之違約金2,123,385 元，並未逾被告之實際損
    失，故無過高之情事，自毋庸再為核減。
  (四)原告請求被告給付3,493,038 元，及自起訴狀繕本送達翌日
    起94年11月15日起至清償日止按年息5%計算之利息有無理由
    ？
  1.本件被告對於原告主張兩造於92年11月24日就系爭工程定有
    工程合約，系爭工程業已完工，被告尚有3,493,038 元之工
    程款未支付原告之事實並不爭執，堪認為真實。
  2.查本件被告得向原告請求之違約金為2,123,385 元，已如前
    述，其與本件原告請求被告給付之系爭工程款債權3,493,03
    8 元同為金錢債權，且均已屆清償期，而依其債之性質並無
    不能抵銷之情形，兩造間亦無不能抵銷之特約，則依民法第
    334 條第1 項規定，被告就此部分所為抵銷之抗辯，即無不
    合。故原告之工程款債權，於2,123,385 元範圍內，既已因
    被告之抵銷而消滅，則其此部分請求，僅於1,369,653 元（
    3,493,038-2,123,385） 及此部分遲延利息範圍內為有理由
    ，應予准許；逾此部分之請求，則無理由，應予駁回。
  (五)原告請求被告應將如附表所示之支票一紙返還原告部分有無
    理由？
    原告主張其前依系爭工程合約第6 條約定，交付被告如附表
    所示之履約保證金支票一紙，業據提出系爭工程合約書影本
    （原證一），及如附表所示之支票影本一紙（見本院卷(一)第
    6 頁）為證，並為被告所不爭執，堪信為真實。而依系爭工
    程合約書第6 條約定，如附表所示之支票，係原告向被告請
    領系爭工程之訂金時，所開出而交付被告之同額保證票。再
    依如附表所示之支票反面記載「本票據係作台電福營D/S 新
    建工程之帷幕牆及鋁窗工程履約保證之用」、「此張保證票
    於第2 次請款時一併退回」等內容，則如附表所示之支票依
    兩造約定既係為擔保之用，且於原告第2 次請款時，被告即
    應退還原告。是系爭工程既已完工，被告依約即應將如附表
    所示之支票一紙返還原告。被告就原告此部分請求，僅為前
    開抵銷之抗辯，然原告此部分請求，屬物之交付，與被告前
    開違約金請求屬金錢債權，其給付種類並不相同，依民法第
    334 條第1 項規定，自不得與原告此部分請求相互抵銷。故
    原告依兩造約定，請求被告返還如附表所示之支票一紙，即
    屬有據，應予准許。
五、從而，原告依據系爭工程契約之法律關係，請求(一)被告給付
    工程款1,369,653 元，及自起訴狀繕本送達翌日即96年4 月
    13日起至清償日止按年息5%計算之利息，與(二)被告應返還如
    附表所示之支票一紙，為有理由，應予准許；逾上開部分之
    請求，則無理由，應予駁回。
六、因本案事證已臻明確，兩造其餘主張、陳述及所提之證據暨
    攻擊防禦方法，經本院審酌後，認與本案判斷結果無影響，
    均毋庸再予一一審酌，附此敘明。
七、原告陳明願供擔保，聲請宣告假執行，經核原告勝訴部分，
    於法尚無不合，爰酌定相當之擔保金額宣告之，並依職權宣
    告被告得供擔保免為假執行。至原告其餘假執行之聲請，因
    該部分之訴業經駁回，其假執行之聲請亦失所附麗，應併予
    駁回。
八、結論：本件原告之訴為一部有理由，一部無理由，依民事訴
    訟法第79條、第390 條、第392 條，判決如主文。
中　　華　　民　　國　　96　　年　　10　　月　　29　　日
                  民事第一庭    法　官　黃信樺
以上正本係照原本作成
如對本判決上訴，須於判決送達後20日內向本院提出上訴狀
中　　華　　民　　國　　96　　年　　10　　月　　29　　日
                                書記官　簡青根
┌─────────────────────────────────────┐
│支票附表：                                                96年度建字第25號│
├───┬─────┬─────┬──────┬─────┬─────┬──┤
│編  號│發  票  人│付 款 人  │發   票   日│ 票面金額 │ 支票號碼 │備考│
│      │          │          │            │（新台幣）│          │    │
├───┼─────┼─────┼──────┼─────┼─────┼──┤
│001   │寶緯工業股│華南商業銀│未記載      │2,058,000 │IC0000000 │    │
│      │份有限公司│行員林分行│            │元        │          │    │
│      │          │          │            │          │          │    │
└───┴─────┴─────┴──────┴─────┴─────┴──┘
